【裁判字號】    88,上更(一),63
【裁判日期】    900116
【裁判案由】    給付工程款
【裁判全文】
臺灣高等法院臺南分院民事判決  八十八年度上更(一)字第六三號   Ｋ
      上  訴  人  甲○○即丸井水電工程行
      訴訟代理人  張  文  嘉  律師
      被  上訴人  嘉義市警察局  設嘉義市○○路一九五號
      法定代理人  林  世  當  .
      訴訟代理人  林  國  一  律師
      複  代理人  李  國  弘  律師
                  張  巧  妍  律師
右當事人間請求給付工程款事件，上訴人對於中華民國八十七年二月十七日臺灣嘉義
地方法院八十六年度訴字第六六八號第一審判決提起上訴，經最高法院第一次發回更
審，本院判決如左：
    主    文
上訴駁回。
第二審及發回前第三審訴訟費用由上訴人負擔。
    事    實
甲、上訴人方面：
一、聲明：求為判決：(一)原判決廢棄。(二)被上訴人應給付上訴人新臺幣（下同）壹佰
    柒拾貳萬捌仟捌佰陸拾伍元，及自起訴狀繕本送達翌日起至清償日止，按週年利
    率百分之五計算之利息。(三)請准供擔保宣告假執行。
二、陳述：除與原判決記載相同者，茲引用之外，補稱：
（一）關於控制器部分：
      上訴人按裝之控制器由邱孟佑設計，此控制器具有輔助功能，業經邱孟佑於八
      十七年六月十日在鈞院證述綦明，又依被上訴人八十六年八月十九日嘉市警後
      字第一○六號函，謂「控制器部分仍有爭議，攸關貴行權益，為慎重起見，本
      局將儘速派員將貴行之控制器送往交通部運輸研究所，請專家協助本局認定，
      屆時再函覆貴行，並依法辦理」，足見上訴人按裝之控制器是否不具備輔助功
      能，被上訴人仍不確定，然其事後未送請專家認定，逕以該控制器不具備輔助
      功能而對上訴人終止契約，實屬疏率，故上訴人請將所按裝之控制器送往交通
      部運輸研究所鑑定，以明是否具有輔助功能。且被上訴人之輔助卡裝置實際上
      於主控制卡故障時並不能自動跳換維持燈號正常運轉，反之上訴人按裝之控制
      器則具備此一功能，然被上訴人徒以上訴人所按裝者無輔助卡裝置而謂上訴人
      違約，實非有理，故上訴人按裝之控制器因已具備約定之功能而無違約可言。
      況雖兩造工程合約規定附有輔助卡片，當主控制卡片故障時，可自動跳換該輔
      助卡片，維持燈號正常運轉，控制中心立即故障顯示；然查交通部所頒「交通
      管制設施規劃與設計」手冊第五項故障偵測單元並無輔助卡之設計，且被上訴
      人之控制中心實際上亦無相關之配套設施，故縱使上訴人有裝設輔助卡，該輔
      助卡亦不能發揮如合約所示之功能，此被上訴人曾會同上訴人於警局大廳測試
      ，結果未能自動跳換該輔助卡片，職是，於被上訴人完成配套設施之前，上訴
      人按裝之輔助卡無法自動跳換，被上訴人如不完成配套設施，則上訴人將永遠
      無法符合被上訴人要求之目的，按「以不能之給付為契約標的者，其契約為無
      效」，被上訴人並無相關配套設施，上訴人實無從提出給付，故約定上訴人應
      裝設輔助卡於主控制卡片故障時自動跳換輔助卡片，實屬給付不能，該約定應
      為無效，上訴人縱未按裝輔助卡亦無違約可言。
（二）被上訴人強調之輔助卡並不能正常運作，即當主控制卡故障時其輔助卡無法自
      動跳上代替主控制卡維持號誌運作，而必須以人工將輔助卡插入號誌管制箱，
      號誌方能回復運轉，既然必須使用人工，則已盡失輔助卡設計之目的，反之，
      上訴人所按裝之號誌箱，當主控制卡壞掉時，ＷＡＴＣＨ－ＤＯＧ會主動去叫
      主控制卡起來，而且仍能正常維持三色運作，中心亦能知道主控制卡已經故障
      ，故其具備之功能與輔助卡完全相同，僅其設計上稍有不同，由是可知上訴人
      設計之ＷＡＴＣＨ－ＤＯＧ即相當於契約要求之輔助卡，故上訴人按裝之設備
      就契約之精神上言並無抵觸之情形，且上訴人聘請之邱孟佑工程師，就此曾向
      被上訴人詳加解釋說明並現場模擬測試，被上訴人則未表示異見，是被上訴人
      事後以無輔助卡之理由拒絕付款，實非有理。
（三）證人邱孟佑係世新大學電子相關學科之老師，對電腦交通號誌工程之設計堪稱
      專家，上訴人按裝號誌設備之前，曾請證人邱孟佑與被上訴人共同檢驗將按裝
      之號誌設備是否符合被上訴人依契約要求之功能，檢驗結果認為合格，被上訴
      人始同意上訴人按裝，詎料按裝之後被上訴人竟再藉故找碴，實為故意刁難，
      故證人邱孟佑可證明按裝之前曾經會同被上訴人檢驗合格，被上訴人同意上訴
      人按裝該設備，及上訴人按裝之設備功能較優於契約所要求者，被上訴人僅以
      沒有輔助卡一點拒絕付款，實係矇騙對此不專精之外行人。
（四）關於鍍鋅鐵桿部分：
      依兩造合約第十條第二款規定：本工程使用材料，甲方（被上訴人）應於進場
      時即行檢查之，又同條第四款規定，檢驗不合格之材料乙方（上訴人）應即撤
      離工地，故依上述規定，進場之材料一旦經被上訴人檢驗合格而未被命撤離工
      地，則該材料即屬合格，被上訴人事後不得再以材料不符規定為由拒絕驗收，
      始符誠信原則，查有橫向接頭之二十二支鐵桿進場時間為八十五年十二月十五
      日，而另外無橫向接頭之二十四支鐵桿進場時間為八十六年二月五日，此有出
      貨單二張（證物一）可證，二十二支鐵桿進場後，上訴人亦擔心有橫向接頭不
      知檢驗能否通過，遂請被上訴人監工黃耀武前往現場檢驗，此業經黃耀武於八
      十七年五月二十五日證述明確，八十五年十二月二十三日黃耀武到現場檢驗時
      ，無橫向接頭之另二十四支鐵桿尚未出貨，故現場僅有二十二支有橫向接頭之
      鐵桿，並非有橫向接頭與無橫向接頭之鐵桿同時摻雜一起。而被上訴人所述八
      十六年初監工黃耀武至現場檢查鐵桿，及有橫向接頭與無橫向接頭之鐵桿摻雜
      一起，不僅時間有誤，且檢查當時並無橫向接頭之鐵桿，而被上訴人卻稱二者
      摻雜一起，亦屬有誤，上訴人並非如被上訴人指居心叵測，將有橫向接頭之鐵
      桿放在下方，結果監工黃耀武僅看到上面無橫向接頭之鐵桿，此由監工黃耀武
      於八十七年五月二十五日在  鈞院證稱：「上訴人第一次承包市的工作，他說
      對鐵桿的規格不是很清楚，希望我過去看規格」，是上訴人請工黃耀武至現場
      場檢查前，即已明白表示進場之鐵桿不知與契約之規格是否相符，故上訴人並
      無隱瞞之惡意，絕不可能將橫向接頭之鐵桿藏放在下面以圖掩飾，否則即無須
      特地請監工黃耀武前來檢查。當時該地點僅有系爭二十二支燈桿，且全部為有
      橫向接頭，黃耀武僅檢查其中一支即發現燈桿有橫向接頭之事，故黃耀武推稱
      未檢查出有橫向接頭或另外二十四支燈桿與系爭之二十二支燈桿放置於同一地
      點，而難以檢查出有橫向接頭云云，顯為不實之供述，而無足採信。且當時因
      監工黃耀武告知上訴人，嘉義市○○路段亦使用有橫向接頭之鐵桿（註：第一
      審於八十七年一月十二日勘驗時證實在世賢路與自由路路口確按裝有橫向接頭
      之鐵桿），並表示現場鐵桿合格可以進場，導致上訴人未更換鐵桿，因而未將
      二十二支有橫向接頭之鐵桿撤離工地，詎知事後被上訴人指桿不合格，前後矛
      盾，使上訴人無所適從。由上可知，黃耀武既曾至現場檢驗鐵桿，除非被上訴
      人能提出黃耀武曾命上訴人將鐵桿撤離工地之通知，否則依上引合約第十條第
      二、四款之規定，該二十二支鐵桿應係已經黃耀武認定為合格之材料，則被上
      訴人事後實不得再以鐵桿材質不符拒絕驗收，否則即屬違悖誠信原則，對已同
      意之事再擅自變更，亦與契約之原理不符。故上訴人按裝橫向接頭有之鐵桿事
      前已得監工黃耀武之同意，被上訴人檢查合格在先，事後又再指鐵桿不合格拒
      絕驗收，突然造成上訴人之困擾與損失，殊非合理，亦非合法。再者，鍍鋅鐵
      銲有橫向接頭者並非較無橫向接頭者便宜，經就有橫向接頭及無橫向接頭之鐵
      銲加以鑑定，結果為有橫向接頭者優於無橫向接頭者，則上訴人提供之燈桿其
      品質較契約約定者優良，亦無違約可言，故亦非如原判決所指上訴人以價格較
      低之有橫向接頭燈桿代替無橫向接頭者，及為避免腐蝕斷裂有橫向接頭之燈桿
      不及契約約定之品質。上訴人於裝設之前既經被上訴人檢查同意認為可以裝設
      ，且經鑑定有橫向接頭之燈桿較優於無橫向接頭者，則上訴人應無違悖契約之
      約定，被上訴人主張解除合約及拒絕付款，顯無理由。
（五）關於被上訴人拒付工程款無理由部分：
      按兩造所訂合約第二十二條規定，乙方（上訴人）如未履行本合約規定，甲方
      （被上訴人）得終止合約，甲方因此而受有損失，乙方應負賠償之責。由上述
      規定可知，上訴人如未履行合約，被上訴人僅得終止合約，又依被上訴人八十
      六年九月十七日嘉市警後字第○三四四七號函亦係主張終止合約，而終止合約
      係使合約自終止時起往後失效，終止以前之效力則仍不受影響，查二十二支鐵
      桿及十三台控制器均早在八十六年九月十七日以前即已完工，則被上訴人雖然
      終止合約，然之前上訴人已完成之工作，被上訴人仍不得拒絕付款，故被上訴
      人以合約業經終止拒絕付款予上訴人，實非有理。
（六）綜上，上訴人不僅沒有違約，且上訴人係全心全力將承包之工程做好，故邀請
      黃耀武前來現場查勘燈桿是否合乎品質，並邀請邱孟佑工程師向被上訴人說明
      控制器之設計及其助能與操作方式，且證明當主控制卡故障時下方之驅動設備
      可叫醒主控制卡繼續維持三相運作，管制中心亦可知道主控制卡已出問題，上
      訴人之設備均已如此完善，被上訴人猶以莫須有之理由誣指上訴人違約，實非
      符合誠信之原則。則被上訴人無論終止或解除合約均非有理。
（七）伊所裝設之控制器都具有三色功能，是根據交通部所定故意規則來裝設之控制
      器。絕沒有如被上訴人所稱與工程合約不合。合約沒有副控卡，只有輔助控制
      器。機器有主控卡及輔助控制器。上訴人所爭的是故障偵測單元。是契約書第
      五單元第五項。控制器及輔助控制卡可跟交通中心連線。上訴人所承包之工程
      ，均依契約之規定施工。交通部規劃好後，依交通部規定要磁碟片施工，不然
      被上訴人之工程要給誰做就給誰做。
（八）二十二枝鍍鋅桿工程款及十三台控制器工程未付款是一百三十四萬七千九百六
      十五元。八十四、八十五年間之工程，不能依八十六年之規範來規定。工程總
      共有簽三個契約，每一筆繳百分之十履約保證金額，各個案子分開驗收，履約
      保證金沒有按每一筆發還履約保證金。
三、證據：除援用在第一審之立證方法外，補提東協興業有限公司出貨單、請款單、
    東協興業有限公司統一發票各一紙、穎興照明有限公司送貨單二紙、應收帳款明
    細表一紙、穎興照明有限公司統一發票三紙、出貨單二張等件影本為證，並聲請
    訊問證人邱孟佑、陳東榮、呂健三、黃耀武。
乙、被上訴人方面：
一、聲明：求為判決：(一)上訴駁回。(二)若受不利判決，願供擔保，請宣告免予假執行
    。
二、陳述：除與原判決記載相同者，茲引用之外，補稱：
（一）上訴人於八十五年十一月及十二月間計向被上訴人承包嘉義市○○路與德明路
      口、嘉義市○○○○號道路、嘉義市蘭潭二等三四號等三件道路交通號誌工程
      。上訴人於八十六年初，通知被上訴人之監工警官黃耀武，謂前開三件工程所
      需之全部鍍鋅電桿放置於嘉義縣民雄工業區路邊，要黃耀武前往檢查。上訴人
      遂駕車搭載黃耀武前往，三件工程所需電桿四十六支，成堆置放於民雄工業區
      旁之圳溝上，因電桿笨重，成堆置放，黃耀武僅能就置放於上面之電桿檢查。
      無法將上面之電桿搬離，檢查下方之電桿。黃耀武檢查上方之電桿，並未發現
      有橫向接頭之電桿，抽樣三支電桿，丈量長度、寬度、基座均符合規定。黃耀
      武殊難想見，合格之電桿下，另置有橫向接頭不符規定之電桿。按上訴人承包
      三件工程之電桿總數為四十六支，其中嘉義市蘭潭二等三四號道路之廿四支電
      桿符合契約規定，並無橫向接頭，其餘嘉義市○○路與德明路口及嘉義市○○
      ○○號道路之電桿計廿二支有橫向接頭，與契約不符，致無法驗收通過。上訴
      人將合乎契約無橫向接頭之電桿，與不符規定有橫向接頭之電桿參雜置放成堆
      ，顯見上訴人居心不正，意圖蒙混。上訴理由謂「被上訴人監工黃耀武，：：
      就放置該處之鍍鋅鐵桿廿二支逐一檢查合格後，上訴人始著手燈桿裝設工程」
      ，與事實不符。查電桿設置路口，風吹雨打，經年累月，若有橫向接頭，該鐵
      桿焊接處均為鐵桿腐蝕之始，倘因而電桿倒塌，傷及路人，造成公安事件，非
      無可能。鍍鋅鐵桿不得有橫向接頭，此為合約所附工程規格施工說明書附圖明
      確記載，自應依約遵守。被上訴人為公務機關，必須依法遵守，礙難便宜行事
      ，圖利廠商。
（二）交通號誌工程中加裝設「輔助控制卡片」，當主控制卡片故障時可自動跳換該
      輔助卡，俾維持燈號正常運轉，控制中心並能立即顯示故障之設備。而上訴人
      之交通號誌雖其主控制卡沒有重置及檢測功能，但與合約規格需有輔助控制卡
      之功能不同（上訴人之交通號誌僅能閃示黃燈，而合約之輔助控制卡仍可藉紅
      、黃、綠三色燈號正常運作）。被上訴人向交通部運輸研究所函詢，函復稱：
      「依道路交通標誌標線號誌設置相關條文規定而言：當號誌控制器係控制紅、
      黃、綠三色之行車管制號誌時，並正常運作應指可藉三色燈號，以時間更迭方
      式，分派不同方向交通之行進路權」；「有關控制器設計部分，因事涉控制器
      硬體設計，此非本所專長」，被上訴人遂招開會議，決議：「承包商裝設之交
      通號誌控制器，因其功能與本局規格不符，以扣款或加附一張備用卡均不能達
      到合約要求之功能，無法驗收通過」，分別有交通部運輸研究所函及工程是否
      驗收通過案會議紀錄可稽。
（三）交通號誌工程中加裝設「輔助控制卡片」，當主控制卡片故障時可自動跳換該
      輔助卡，俾維持燈號正常運轉，控制中心並能立即顯示故障之設備，無須先報
      請交通部會同內政部核准，可依地方環境、需要、經費等情況設置，現已為多
      處警務機關採用。被上訴人於七十八年三月間設置「嘉義市中心區中央微電腦
      交通號誌系統第一期工程」後，即使用多段式微電腦控制器，並附有輔助單元
      之功能，該控制規格沿用至今（如所附相片），上訴人理由謂「被上訴人之控
      制中心實際亦無相關之配套設施，故縱使上訴人有裝設輔助卡，該輔助卡亦不
      能發揮如合約所示之功能，‧‧‧」云云，與事實不符。
（四）本件最高法院以「契約之解除與契約之終止之涵義不同，效力亦不同。查被上
      訴人致上訴人之八十六年九月十七日嘉市警後字第○三四七七號函載明：本局
      （被上訴人）認定貴行（上訴人）未履行合約規定，依合約第二十二條規定終
      止部分合約辦理。原審引用該函認為被上訴人表示依工程合約第二十二條約定
      終止上訴人違約部分之工程合約，卻又引用民法第四百九十三條、第四百九十
      四條前段規定認為被上訴人合法解除該部分之工程合約，自有理由矛盾之違法
      。次開上訴人違約部分原約定之工程款如何計算？金額若干？憑據何在？原審
      未予澄清，故被上訴人未給付上訴人之工程款一百三十四萬七千九百六十五元
      有無逾越該部分原約定之工程款，及被上訴人可沒收之保證金是否為三十八萬
      零九百元，均滋疑義。」等語發回更審。然查：
    本件被上訴人於一審八十六年十二月二日所具答辯狀事實理由第一項既已陳明
      原告（指上訴人）施工之多段式微電腦控制器，並未附有輔助控制卡；施工之
      鍍鋅鐵桿，有橫向接頭。顯與工程合約規定不合，驗收未能通過，經被告（指
      被上訴人）分別於八十六年三月三日、三月卅一日、六月廿六日多次函示驗收
      未能通過，限期改善，並以書面申請複驗，若再驗不合格，則以未履行合約規
      定解除合約，唯原告置之不理。被告再於八十六年九月十七日函示原告，再三
      要求依合約改善，原告卻執意所為，被告認定原告未履行合約規定，依合約第
      廿二條規定終止部分合約辦理（真意解除該部分合約），有各該函文可稽。」
      ，上訴人在原審及鈞院前審均無爭議，況依兩造簽立之工程合約第二十二條第
      一項約定：「乙方（指上訴人）有左列各項之一者，甲方（被上訴人）得終止
      本合約。甲方因此而受損失，乙方應負賠償之責。乙方應負賠償之責，如乙方
      無力賠償時，應由保證人賠償之：1.乙方未履行本合約規定。2.乙方能力薄弱
      ，任意停止工作，或作輟無常，進行遲滯有事實者，甲方認為不能如期竣工時
      」。查上訴人施工之多段式微電腦控制器，並未附有輔助控制卡；施工之鍍鋅
      鐵桿，有橫向接頭，與工程合約規定不合，自係未履行合約規定，被上訴人自
      得終止合約，並得請求損害賠償。故不論解除合約或終止合約，被上訴人均無
      須給付工程款，上訴人提起本件訴訟顯無理由。
    被上訴人於八十六年九月十七日以嘉市警後字第○三四四七號函示上訴人，該
      函說明第三項載明：三件工程本局均再三要求依合約改善，貴行卻執意所為，
      本局認定貴行未履行合約規定，依合約第廿二條規定終止部分合約辦理，已完
      成驗收通過部分經一局檢查合格者，為本局所有，按合約單價支付款項。第四
      項載明：鍍鋅桿部分貴行如不自行拆除本局將另行雇工拆除，其費用由工程款
      中扣除。第五項載明：履約保證金及差額保證金依規定以驗收合格部分之百分
      比發還。第六項載明：經結算後三件交通號誌工程本局支付貴行之款項明細表
      如附件，並請儘速辦理請款手續。有該函文及款項明細表可稽，上訴人對於該
      款項，從未有爭議。
（五）監工黃耀武僅到檢驗一項，上訴人進場之鐵桿有橫向接頭與契約不符合，才拒
      絕付款。至於控制器部分，上訴人按裝僅主控制器卡沒有重置及檢測功能，與
      合約規格也不符。本件沒有鑑定之必要，控制器功能應似可輔助變換紅、黃、
      綠之功能，但上訴人所裝之控制器只能變換閃動黃燈而已。驗收時只能閃黃燈
      ，才驗收沒有通過。履約保證金只退還陸拾捌萬肆仟壹佰元是按照工程比例退
      還。被上訴人是一次驗收，一次付款。有三批工程，沒有履行部分就扣除工程
      款，有履行之部分就給付完成之部分工程款項。裝設跟設計不一樣，輔助控制
      卡沒有辦法跟交通中心連線，如故障，中心會顯示黃燈，不能在路口交通號誌
      顯示紅、黃、綠燈。上訴人承包之工程款三百二十六萬元，上訴人已完成領了
      三分之二之工程款，如上訴人所稱有綁標，上訴人怎能標到被上訴人工程，沒
      有如上訴人所說綁標之情事，是誣須有指控，上訴人承包所設計跟被上訴人功
      能不一樣，驗收不合格，就不能付款。
三、證據：除援用第一審所提證據外，補提補提相片三張、工程合約第二十二條條文
    影本一紙、嘉市警後字第○三四四七號函影本一份、交通部運輸研究所函影本二
    份、工程驗收是否通過案會議紀錄影本一份為證。
    理    由
一、被上訴人之法定代理人張慶裕已於民國八十七年二月二十三日，變更為林世富，
    有台灣省政府警政廳八十七年二月廿三日警人甲字第一二三號令影本附卷可稽，
    業據法定代理人林世富聲明承受訴訟，核無不合。
二、上訴人起訴主張：其於八十五年十一月二十二日及同年十二月二十四日，分別向
    被上訴人承包嘉義市○○路與德明路口等七處交通號誌維修工程、被上訴人代辦
    住都局嘉義市○○○○號道路（友忠路）交通號誌設置工程及被上訴人代辦住都
    局嘉義市蘭潭二等三、四號道路交通號誌設置工程等三項工程，工程款總計三百
    六十二萬元，除已領取工程款二百二十七萬二千零三十五元，尚欠工程款一百三
    十四萬七千九百六十五元；保證金部分，其向被上訴人繳交履約保證金一百零六
    萬五千元，除退還六十八萬四千一百元外，餘三十八萬零九百元尚未退回，目前
    工程均已完工，屢經其申請給付，被上訴人均以上開工程不能驗收通過為由，拒
    付工程款及退還履約保證金，並為解約之通知。被上訴人解約之理由為未依約按
    裝輔助控制卡片及鍍鋅桿有橫向接頭，然依工程合約所附之「多段式微電腦號誌
    控制器」第五項故障偵測單元第五款，固有規定須附有輔助控制卡片，然該規定
    與交通部所頒「交通管制設施規劃與設計」手冊所規定第五項故障偵測單元不符
    ，亦即被上訴人於合約中多加第五款「附有輔助控制卡片」，此款為被上訴人所
    獨有加入之條款，有違交通部八十三年七月頒佈之道路交通標誌線號誌設置規則
    第五章第二百三十四條之規定，應屬無效。又工程合約第十條第二款：本工程使
    用材料，乙方應於進場時即行檢查之。第四款：檢驗不合格材料，乙方應即撤離
    工地。依上開規定，所裝設之鍍鋅桿如不合格，被上訴人派在現場檢查之監工警
    官黃耀武即應告知，裝設時被上訴人既無異議，即表示材料應無問題。且其裝設
    之鍍鋅鐵桿其橫向接頭並不是工程合約所畫之杆桿中間，而是在杆桿上方，故不
    違約，而鍍鋅桿經拉力測試，破壞不在焊接處，業經被上訴人八十六年十月二十
    八日嘉市警後字第一三一七八號函自認，既經拉力測試，接頭處反較其他處堅固
    ，被上訴人為何不能接受？嘉義市裝設之交通號誌之鍍鋅杆桿亦均有橫向接頭，
    何以經被上訴人檢驗能合格，獨其所裝設之杆桿檢驗不合格？基上所述，被上訴
    人以驗收不通過為由，拒不給付工程款及發還保證金顯無理由，其片面解除合約
    亦不生效力，為此基於承攬契約之法律關係，乃求為命被上訴人應給付壹佰柒拾
    貳萬捌仟捌佰陸拾伍元，及自起訴狀繕本送達翌日起至清償日止，按週年利率百
    分之五計算之利息之判決。
三、被上訴人則以：上訴人施工之多段式微電腦控制器，並未附有輔助控制卡，施工
    之鍍鋅鐵桿，有橫向接頭，與工程合約規定不合，驗收未能通過，經伊分別於八
    十六年三月三日、三月三十一、六月二十六日多次函示驗收未能通過，限期改善
    並以書面申請複驗，若再驗不合格，則以未履行合約規定解除合約，惟上訴人置
    之不理，伊再於八十六年九月十七日函示上訴人，再三要求依合約改善，上訴人
    仍執意所為，伊認定上訴人未履行合約規定，依合約第二十二條規定終止該部分
    合約，即解除該部分合約。伊於七十八年三月間設置「嘉義市中心區中央微電腦
    交通號誌系統第一期工程」後，即使用多段式微電腦控制器，並附有輔助控制單
    元之功能，該控制規格沿用至今，他縣市亦多採用，並非系爭工程所獨設，復依
    施工說明書規定：「本工程所需各種材料，由包商負責」、第五項規定：「本工
    程所需材料，施工規格，廠商須檢附相關證明文件，否則發現不符情事，廠商須
    負責無償拆除重做」此為兩造合約所明定，上訴人自應依約遵行，經伊驗收人員
    發現不符情事，再三限期改善，上訴人卻置之不理，而伊為公務機關，必須依法
    行事，豈能便宜行事圖利廠商，況嘉義市設置之交通號誌鍍鋅桿，並無有橫向接
    頭情事，上訴人所言不實等語，資為抗辯。
四、上訴人主張：其於八十五年十一月二十二日及同年十二月二十四日，分別向被上
    訴人承包嘉義市○○路與德明路口等七處交通號誌維修工程、被上訴人代辦住都
    局嘉義市○○○○號道路（友忠路）交通號誌設置工程及被上訴人代辦住都局嘉
    義市蘭潭二等三、四號道路交通號誌設置工程等三項工程，工程款總計三百六十
    二萬元，除已領取工程款二百二十七萬二千零三十五元，尚欠工程款一百三十四
    萬七千九百六十五元；保證金部分，其向被上訴人繳交履約保證金一百零六萬五
    千元，除退還六十八萬四千一百元外，餘三十八萬零九百元尚未退回之事實，為
    被上訴人所不爭執，且有兩造提出之工程合約影本三件（暨所附施工項目數量明
    細表、位置圖）附卷可稽，堪信為真實。
五、上訴人復主張：系爭工程均已完工，屢經其申請給付，被上訴人均以上開工程不
    能驗收通過為由，拒付工程款及退還履約保證金，並為解約之通知。被上訴人解
    約之理由為未依約按裝輔助控制卡片及鍍鋅桿有橫向接頭，然依工程合約所附之
    「多段式微電腦號誌控制器」第五項故障偵測單元第五款，固有規定須附有輔助
    控制卡片，然該規定有違交通部八十三年七月頒佈之道路交通標誌線號誌設置規
    則第五章第二百三十四條之規定，應屬無效。又其所裝設之鍍鋅桿如不合格，被
    上訴人派在現場檢查之監工警官黃耀武即應告知，裝設時被上訴人既無異議，即
    表示材料應無問題。且其裝設之鍍鋅鐵桿其橫向接頭並不是工程合約所畫之杆桿
    中間，而是在杆桿上方，故不違約，而鍍鋅桿經拉力測試，破壞不在焊接處，接
    頭處反較其他處堅固，被上訴人為何不能接受？嘉義市裝設之交通號誌之鍍鋅杆
    桿亦均有橫向接頭，何以經被上訴人檢驗能合格，獨其所裝設之杆桿檢驗不合格
    ？基上所述，被上訴人以驗收不通過為由，拒不給付工程款及發還保證金顯無理
    由，其片面解除合約亦不生效力等情，被上訴人則以前揭情詞置辯，是本件應審
    酌者厥為上訴人是否確已依約完工，被上訴人終止契約是否為解除契約，又被上
    訴人解消系爭契約是否合法？查：
（一）上訴人所承作之上開交通號誌工程，其中「微電腦多段式控制器」部分，十三
      台控制器均未裝設「輔助控制卡片」；又關於嘉義市○○路與德明路口等七處
      交通號誌工程及被上訴人代辦住都局嘉義市○○○○號道路交通號誌設置工程
      「熱浸鍍鋅鐵桿」部分，有二十二支鍍鋅鐵桿有橫向接頭等事實，有被上訴人
      八十六年十月二十八日嘉市警後字第三一七八號函一件、燈桿照片二張、被上
      訴人提出之燈桿照片五張附於原審卷足憑（原審卷廿二至卅五頁、九二、一
      二三、一七八、一七九頁），且經原審法院會同兩造履勘現場，認上訴人所裝
      設位於嘉義市○○路與自由路交岔口之鍍鋅鐵桿，其中雙臂桿除於彎頭延伸縱
      向處有接縫外，於該接縫下方約五十公分處，尚有一道焊接痕；單臂桿則於彎
      頭下方約五十公分處，有一道焊接痕（係屬五等十四號道路（友忠路）交通號
      誌設置工程）等情，有勘驗筆錄附於原審卷可佐（原審卷二○五頁反面），此
      部分堪信為真實。
（二）被上訴人上開德安路與德明路等七處交通號誌維修工程與嘉義市○○○○號道
      路交通號誌設置工程係於八十五年十一月十四日經第二次公開比價方式，蘭潭
      二等三、四號道路交通號誌設置工程係於同年十二月十八日經第四次公開招標
      方式，均經由上訴人得標並簽立工程合約，有投標須知、招標（公開比價）公
      告、投標須知補充說明及會議紀錄附於工程合約中可稽（原審卷卅六頁、九七
      至一五○頁），則上訴人於參與比價或競標前，應已就工程施作之能力、工程
      材料類型及其合理利潤為估算，而於得標後除有特別情事或經被上訴人之同意
      外，自應完全依合約為履行，否則於得標後再任意不依約履行，徒指契約之不
      當，即有違工程公開競標或比價之公平性，上訴人主張訂約時，被上訴人自行
      在契約上附加「附輔助控制卡」之字句，其不知情，直到要驗收付錢時，其才
      知道云云；自無可取。又兩造上開工程合約施工說明書第四項燈桿部分熱浸鍍
      鋅鐵桿，於附圖三中標示「不得有橫向接頭」；多段式微電腦號誌控制器部分
      ，第五項故障偵測單元則載明「附有輔助控制卡片，當主控制卡片故障時，可
      自動跳換該輔助卡片，維持燈號正常運轉，控制中心立即故障顯示。」等字樣
      ，有工程合約在卷可按，自屬雙方合意範圍內之事項，則上訴人所承作確有上
      述不符契約之情事，洵堪認定。
（三）上訴人雖主張契約僅係約定鐵桿中間不得有橫向接頭，而其所裝設之鐵桿係在
      桿體上方有橫向接頭，並無違約；又工程合約關於附有輔助控制卡片部分，為
      被上訴人所獨有之條款，且違反交通部道路交通標誌標線號誌設置規則第五章
      第二百三十四條，未報請交通部會同內政部核定後公告實施，應屬無效云云，
      惟依兩造所訂之合約書附圖三雖於『桿體中間部分』標示「不得有橫向接頭」
      ，該附圖僅係縮小圖例，又未明確標示不得有橫向接頭之處，究竟距離基座多
      少公分？故該圖示應係指鐵桿桿體全部不得有橫向接頭，應無疑義。又於交通
      號誌工程中裝設「輔助控制卡片」，係當主控制卡片故障時可自動跳換該輔助
      控制卡片，俾維持燈號正常運轉，控制中心並能立即顯示故障之設備，無須先
      報請交通部會同內政部核定等情，有交通部八十六年十二月二十四日路台八六
      營字第一三○九三號函附於原審卷可參（原審卷一八八頁），又依被上訴人提
      出附於原審卷之桃園縣警察局龜山鄉○○○路與新樂街工程合約書、基隆市警
      察局號誌工程合約書亦均有副控卡、副控單元、輔助控制卡片之設備（原審卷
      一五八頁、一六五頁），尚難認該輔助控制卡片為被上訴人所獨有，是上訴人
      前揭主張，要無足取。
（四）上訴人雖又主張被上訴人監工人員黃耀武於其施工裝設鍍鋅鐵桿前曾檢查燈桿
      ，於施工裝設過程中到場巡查，既無異議，即表示材料無問題云云，按工程合
      約第十項固明定：「：（二）本工程使用材料，甲方（即被上訴人）應於進場
      時即行檢查之。」，然此項約定僅係賦予被上訴人監督檢查之權利，並非賦予
      施工之上訴人予以免責之依據，按工程使用材料之檢查，係就材料品質於工程
      裝設前預先檢視，縱於材料檢查時未能檢測出不符合規定，完工驗收時其成品
      如不符合約定之規格，仍不得謂上訴人已依約定而為給付，此依兩造所約定之
      嘉義市警察局交通號誌裝設工程規格施工說明書，乙、施工說明第壹項：「本
      工程所需各種材料，由包商負責」、第五項規定：「本工程所需材料，施工規
      格，廠商須檢附相關證明文件，否則發現不符情事，廠商須負責無償拆除重做
      」之規定（原審卷一○九頁反面），觀之自明；且據證人黃耀武於本院前審證
      稱：「起初鐵桿是儲放在嘉義縣民雄工業區後方一個位置，上訴人將之整堆堆
      放，他說鐵桿的規格不是很清楚，希望我過去看規格，當初我並沒發現鐵桿有
      橫向接頭」「（橫向接頭）不仔細的話，不是很明確可以看出」「當初真的沒
      看到（橫向接頭），當時只注意到鐵皮及基座，一般沒檢查到橫向接頭」「（
      現場）整堆置放，我也沒辦法確切指出數量，但我當時確未看到橫向接頭」等
      各語甚明（本院八十七年度上字第一七八號卷第四十至四十六頁、第五十七至
      六十二頁），上訴人雖主張現場僅有廿二支鍍鋅鐵桿，數量不多，可發現燈桿
      有橫向接頭云云，並提出東協公司出貨單、請款單、統一發票為證，惟該證物
      僅能證明上訴人進貨之支數，尚不能證明現場究有若干燈桿，又燈焊非輕，黃
      耀武如何能一一搬動檢查，自難以此證明黃耀武明知該鐵桿有橫向接頭，而故
      不告知情事，上訴人又指謂當時在現場，其還指出有橫向接頭，黃耀武還說伊
      等現裝設的也有，沒有關係云云，但為證人黃耀武所否認，上訴人復未舉證以
      實其說；再參以當時監工苟有同意上訴人使用有橫向接頭之鐵桿，何以嗣後被
      上訴人於施作嘉義市蘭潭二等三、四號道路交通號誌設置工程時，即改以無橫
      向接頭，符合約定之鐵桿（共計二十四支）施工（此為兩造所不爭）等情，足
      徵被上訴人並無同意上訴人以有橫向接頭之鐵桿施工，彰然明甚，是被上訴人
      就此瑕疵提出異議，並無違背誠信原則之情事；上訴人此項主張，非可採信。
（五）上訴人復主張被上訴人之控制中心實際上亦無相關之配套設施，故縱使上訴人
      有裝設輔助卡，該輔助卡亦不能發揮如合約所示之功能，按「以不能之給付為
      契約標的者，其契約為無效」，被上訴人並無相關配套設施，上訴人實無從提
      出給付，故約定上訴人應裝設輔助卡於主控制卡片故障時自動跳換輔助卡片，
      實屬給付不能，該約定應為無效，上訴人縱未按裝輔助卡亦無違約可言云云。
      惟為被上訴人所否認，並抗辯被上訴人於七十八年三月間設置「嘉義市中心區
      中央微電腦交通號誌系統第一期工程」後，即使用多段式微電腦控制器，並附
      有輔助單元之功能，該控制規格沿用至今等語，且有被上訴人提出之嘉義市電
      腦號誌控制中心設備照片三張為證；證人黃耀武於本院證稱：伊警局交通號誌
      控制中心，有配合輔助控制卡之設備（本院前揭卷第四十至四十六頁）；證人
      邱孟佑亦證稱：（問警局有無輔助控制卡這個設備？答以）他有這個卡等語，
      堪可信實，上訴人謂被上訴人無該項配合設備乙節，無可採信。證人邱孟佑雖
      又證稱：「我是控制器的原設計者」「我們強調它上面有一個主控卡，底下有
      個推登卡及衝突力減組，還有所謂輔助卡的功能，可能跟警察局所要的要有兩
      個卡在上面，認知上有差距」「在我們的設計，於ＷＡＴＣＨ－ＤＯＧ顯示主
      控卡已經失效時，它會叫它起來，使回復正常運作，即在下層有驅動單元」「
      我設計的有兩道防護措施，剛才他（指黃耀武）所講的跳到閃黃的程度，已經
      到第二道防護措施；事實上我們ＷＡＴＣＨ－ＤＯＧ的電路如主控卡壞掉，Ｗ
      ＡＴＣＨ－ＤＯＧ會主動去叫主控卡起來，而且會正常三色運作云云，然據證
      人黃耀武所證：邱老師（指孟孟佑）所講在下層有一種偵測功能卡，因我們在
      路口實施一般的計劃是電腦控制，主控卡維持正常運作，若有故障會跳到一般
      閃光或完全故障，我們要求的程度，如目前是三色運作，如主控卡壞了，還有
      輔助功能卡，使維持三色運作，但對造的只能維持閃黃燈運作，不符要求，而
      我們要求能繼續三色運作，中心也能顯示主控卡故障，而用我們的，能夠發現
      並有上述運作功能，但對造產品頂多只能閃黃或閃紅」「在（對造）卡片沒有
      壞掉，在暫時失憶下才可以ＷＡＴＣＨ－ＤＯＧ再起來運作，但主控卡完全壞
      掉，已無法運作」等語，足信被上訴人對上訴人所述之控制器，尚有疑慮，證
      人邱孟佑亦不否認「除非整個卡叫不起來，即ＣＰＵ整個壞了即使ＤＥＴＥＣ
      Ｔ它也不起來，才會如黃先生所說閃黃的第二道措施出現」「我在連線測試之
      後就有解釋過，不過當時黃先生，並沒有說不可以，但他也強調說他會與交通
      隊討論可不可以」等語（本院八十七年六月十日準備程筆錄），益徵被上訴人
      並無同意上訴人所設置之控制器，亦為明顯。另證人陳東榮雖證稱：我看到的
      是測試兩次，他們把警局用的機器，兩次用手拉起裏頭的磁卡片之類物品使之
      故障，而上訴人的機器並不必去動手，一下子可以自動回復運轉」等語，惟據
      證人黃耀武證稱：「因為要測試主控卡故障下，副卡是否可以自動運轉，以手
      拆下主控卡是測試動作」等語，而證人陳東榮係擔任保險公司的理賠業務，對
      該項工程（指控制器工程）內容不懂，為渠所自承，自難以渠證述，遽以認定
      被上訴人之輔助控制卡不能使用，且衡諸被上訴人既有該項設備，謂其不能使
      用，尚乏證據足以證明。上訴人此項主張，無足採信。
（六）上訴人雖主張台灣的控制器產品有很多家，其也有開發路線，也是依交通部七
      十七年頒行一份規格表製成，規格表裏面有二Ｋ容量以入程式及依照設置規則
      運作，程式也能更改，其控制器也具「備源能力」，有副控系統的備源能力，
      而對造要求安裝的控制器是在七十年開發，且未具更改能力的產品，對造之設
      備無法配合更新，反指其裝組產品不好，自有未合，又其在按裝號誌設備之前
      ，曾請證人邱孟佑與被上訴人共同檢驗將之按裝，故證人邱孟佑可證明按裝之
      號誌設備，是否符合被上訴人依契約要求之功能，檢驗結果認為合格，被上訴
      人始同意其按裝云云。惟上訴人既未依約履行，則其按裝之設備功能是否優於
      契約所約定者，係屬另一問題，不能遽為履行契約之標的。
（七）按契約因終止權之行使由契約當事人之一方，以意思表示消滅契約之法律關係
      ，終止權之行使將使契約嗣後的失其效力，終止以前之契約關係仍有效存在。
      終止權分為法定終止權及約定終止權，而不論法定或約定終止權之行使，依民
      法第二百六十三條規定：「第二百五十八條及第二百六十條之規定，於當事人
      依法律之規定終止契約者準用之。」過去因債務不履行所生之損害賠償，自不
      妨為請求。查兩造於系爭二件契約之第二十二項約定：「甲方即被上訴人之終
      止合約權：(一)工程未完成前甲方得隨時終止合約，但應賠償乙方所生之損害。
      而乙方有左列各項之一者，甲方得終止本合約。甲方因此而受有損失，乙方應
      負賠償之責。如乙方無力賠償時，應由保證人賠償之：(1)乙方未履行本合約規
      定。(2)乙方能力薄弱，任意停止工作，或做輟無常，進行遲滯有事實者，甲方
      認為不能如期竣工時。(二)依據前項終止合約時，已完成工程部份經過檢查合格
      者，為甲方所有，甲方應按合約單價終止合約十天內付承包金額。」有工程合
      約附卷可參。末查交通號誌鐵桿係設於交岔路口，往來車輛行駛及行人行走之
      安全，自為設置機關優先考慮之事項，其於工程合約中約定鐵桿不得有橫向接
      頭，避免腐蝕斷裂傷及行人車輛；並於控制器中加裝輔助控制卡，以維持號誌
      正常運作，均屬合約中之重要內容，而上訴人於參與比價或競標時，既已知悉
      工程內容，並為估算，卻未依約定為施工按裝，被上訴人於驗收不合格後，曾
      分別於八十六年三月三日、三月三十一日、六月二十六日前後四次，以嘉市警
      後字第○六一四○、八一五五、○三四○六、○三四○七號函，均定相當期間
      要求上訴人依規定改善未果，並於同年九月十七日再以嘉市警後字第○三四四
      七號發函上訴人，表示依合約第二十二條規定終止該部分之合約等情，有各該
      函附原審卷可稽  (原審卷八九頁反面、九十、九十一頁)，且為上訴人所不爭
      執，堪認因上訴人未履行系爭合約之約定，被上訴人確已依合約之約定就上訴
      人未依約履行，被上訴人因而未驗收通過部份終止合約。
（八）又依台灣省各機關營繕工程投標須知及附件第廿一點前段規定「得標廠商訂約
      時，應繳納百分之十以上之履約保證金」，第廿三點規定「履約保證金及差額
      保證金得於工程完成百分之二十五、五十、七十五及正式驗收合格後，分四期
      各以百分之十五、二十、二十五及四十無息退還」，及依嘉義市警察局交通號
      誌工程投標須知補充說明第四條：「投標總額百分之十以上金額作為押標金，
      限台銀本票或匯票、保付支票等，抬頭『嘉義市警察局』。未得標者於開標後
      當場退還得標者移作履約保證金，於完工驗收通過後無息發還」、第十一條「
      逾期罰款：每逾期一天罰款總價千分之一，依規定計罰，逾三十天未完工者，
      解除合約，沒收履約保證金」等語（原審卷廿九、卅五頁），上開工程均有瑕
      疵，經被上訴人催告而未修補交付，且經被上訴人終止合約，並沒收保證金有
      前述催告函及終止函在卷可稽，是以被上訴人以驗收合格部分即終止契約部分
      之百分比發還保證金，其餘部分則依約予以沒收，並無不合。
（九）兩造共訂有三件合約，合約總價分別為二百三十二萬元、八十三萬元、四十七
      萬元，每件合約所需數量細目包括工資、百分之五之稅率等，均各有四十三項
      之多，其中有爭執者為微電腦多段式控制器、熱浸鍍鋅鐵桿、控制器主控卡等
      項，而熱浸鍍鋅鐵桿單臂者，僅有二十二支未符約定，其餘二十四支均符合約
      定，被上訴人就未爭執之上揭細目部分已驗收通過，且在契約終止之前，雖嗣
      後被上訴人終止契約，依上揭契約約定，已屬被上訴人所有，該部份工程款為
      二百二十七萬二千零三十五元，已由上訴人領取完畢，未驗收通過致終止契約
      部分之工程款為一百三十四萬七千九百六十五元，為上訴人所自認（見本院八
      十九年十月二十六日準備程序筆錄），則完成部份之工程款佔總工程款之比例
      為百分之六十三弱，而全部之履約保證金為一百零六萬五千元，依驗收合格部
      分之百分比發還保證金應為六十六萬八千四百三十元至六十七萬零九百五十元
      間，且上訴人未按被上訴人之催告依約履行，本應再付逾期罰款，惟被上訴人
      並未再扣逾期罰款，已退還履約保證金六十八萬四千一百元，僅餘三十八萬零
      九百元履約保證金未退回，顯未多扣。
六、綜上所述，兩造關於十三台未裝設「輔助控制卡片」之微電腦多段式控制器工程
    及二十二支有橫向接頭控制器之鍍鋅鐵桿工程契約，已經被上訴人合法終止，從
    而，上訴人主張其依工程契約，業已履行，請求被上訴人給付上開工程款及發還
    保證金（原判決漏載保證金），洵屬無據，不應准許。原審就上訴人之請求，為
    其全部敗訴之判決，並駁回其假執行之聲請，核無不合，應予維持。上訴論旨猶
    執前詞，指摘原判決不當，求為廢棄改判，非有理由，應予駁回。兩造其餘攻擊
    防禦方法，經審酌後於判決結果無影響，無庸一一論列，併此敘明。
七、據上論結，本件上訴為無理由，依民事訴訟法第四百四十九條第一項、第七十八
    條，判決如主文。
中      華      民      國      九十    年       一     月      十六    日
                                      臺灣高等法院臺南分院民事第一庭
~B1審判長法官  黃    崑    宗
~B2      法官  楊    子    莊
~B3      法官  袁    靜    文
右為正本係照原本作成。
如對本判決上訴，須於判決送達後廿日內向本院提出上訴狀，未表明上訴理由者，應
於上訴後廿日內，向本院提出理由書。
中      華      民      國      九十    年       一     月      十八    日
                                        法院書記官  黃    文    生


司法院資訊處製作；財團法人民間司法改革基金會備份。
